最高法院刑事判決　　　　　　　　　　　　　　　八十六年度台上字第二八二六號
　　上訴人　台灣高等法院檢察署檢察官
　　被　告　乙○○
　　　　　　甲○○
右上訴人因被告等偽造文書案件，不服台灣高等法院中華民國八十五年三月十九日第
二審更審判決（八十三年度上更(一)字第一○二二號，起訴案號：台灣基隆地方法院檢
察署八十一年度偵字第九八四、二二一七號），提起上訴，本院判決如左：
    主  文
原判決撤銷，發回台灣高等法院。
    理  由
本件原判決維持第一審諭知被告乙○○、甲○○無罪之判決，駁回檢察官在第二審之
上訴，固非無見。惟據上訴人指稱：民國七十九年九月十八日，被害人徐賢於蔣西京
（在逃）家中，簽立不動產買賣契約書時，當場將所有權狀、印鑑證明書及戶籍資料
等有關所有權移轉登記需用之資料交付甲○○，旨在委請甲○○代為辦理移轉手續，
乃甲○○竟僅憑利害相反一方蔣西京一人之意，變更委任本旨，不辦產權移轉登記，
而逕以該文件，辦理抵押貸款，其結果全然不利賣方徐賢；況依通常情形，房地買賣
交易，因買方自備款不足，而約定先行支付一部價金，再以買賣標的物抵押貸款，作
為支付手段之情形者，恆有相當條件，以確保賣方之價金受償無虞，然本件情形，係
在賣方徐賢全無保障下，以徐賢之房地並以徐賢之名義抵押貸款給蔣西京領取，殊違
常情，然原判決猶謂此一行為，係不動產交易上之常態，顯有違誤云云。核其所指，
與卷附不動產買賣契約書第二條所載情形相符。依該第二條約款所示，本件買賣，雙
方須先辦妥產權移轉過戶，始得以該不動產抵押貸款，且明定應以蔣西京為借款人，
並言明抵押貸款撥付之同時，蔣西京應一次付清買賣價金尾款（見偵查卷第三十九頁
）。被告甲○○既受委任處理此項事務，當知抵押貸款之目的，在支付買賣價金。貸
款與買賣兩者既相互關聯，豈可不經利害關係人徐賢同意，即逕為變易契約本旨，改
為單純之抵押貸款。此經衡酌甲○○為專業代書，依其專業上應具之知識與經驗，其
係故為背信行為，殆無疑義，原判決竟謂為交易上之常態，並據為推論被告無背信或
偽造文書犯意，顯有適用法則不當之違誤。抑有進者，前述抵押貸款撥下時，被告甲
○○既預知其事，並從中優先扣取自己之墊款，何以竟不照會徐賢或其家人共同取款
，而任由蔣西京一夥詐領殆盡﹖關於不照會徐賢之原因為何，原判決未加論述，即遽
為該被告有利之判斷，於法尤有未合。又台灣省合作金庫乃社會大眾所信賴之金融機
構，其基隆支庫對於蔣西京勾串他人假冒徐賢開戶、申貸、對保、領款，俱未發覺詐
偽，任其一再得逞，誠屬不可思議之事。何能認係一時失疏而遭人矇蔽所致﹖被告乙
○○不待勘估、鑑價，即先行對保，其行事過程有違該行庫所定常規，究竟乙○○如
何聯絡徐賢到場對保﹖向何人聯絡﹖何以被蔣西京攔截訊息，而得以冒徐賢之名對保
﹖乙○○何以未發覺其係偽冒之人﹖乙○○是否與犯罪有所關聯﹖原審不待究明，遽
為判決無罪，亦嫌速斷。檢察官上訴意旨，執以指摘，洵有理由，應認原判決有撤銷
發回更審之原因。
據上論結，應依刑事訴訟法第三百九十七條、第四百零一條，判決如主文。
中      華      民      國    八十六    年      五      月     十五     日
                              最高法院刑事第六庭
                                  審判長法官  黃  劍  青
                                        法官  劉  敬  一
                                        法官  林  增  福
                                        法官  林  文  豐
                                        法官  邵  燕  玲
      右正本證明與原本無異
                                              書  記  官
中      華      民      國    八十六    年      五      月    二十一    日
